ACORDAO-COMPLETO-2487743

ACÓRDÃO 1791/2022 ATA 11/2022 - SEGUNDA CÂMARA

VISTOS, relatados e discutidos estes autos de prestação de contas ordinária dos gestores da Fundação Nacional de Artes (Funarte) para o exercício de 2017;
ACORDAM os Ministros do Tribunal de Contas da União, reunidos em Sessão da 2ª Câmara, ante as razões expostas pelo Relator, em:
9.1. declarar a revelia de Gotschalk da Silva Fraga, nos termos do art. 12, § 3°, da Lei n.º 8.443, de 1992;
9.2. rejeitar as razões de justificativa apresentadas por Stepan Nercessian, como então presidente da Funarte (gestão: 1º/1 a 31/12/2017) , diante da ausência de formalização de contrato com a Academia Brasileira de Música (ABM) , além de Miguel José de Souza Lobato, como então procurador-chefe da Funarte, em face da desidiosa aprovação indevida das minutas do edital e do contrato posteriormente celebrado com a Serrana Center Promoções e Eventos Ltda.;
9.3. julgar irregulares as contas de Stepan Nercessian, nos termos dos arts. 1º, I, 16, III, "b", 19, parágrafo único, e 23, III, da Lei nº 8.443, de 1992, para lhe aplicar a multa prevista no art. 58, I e II, da Lei nº 8.443, de 1992, sob o valor de R$ 10.000,00 (dez mil reais) , com a fixação do prazo de 15 (quinze) dias, contados da notificação, para comprovar perante o Tribunal, nos termos do art. 214, III, "a", do RITCU, o recolhimento da dívida em favor do Tesouro Nacional, com a atualização monetária, na forma da legislação em vigor;
9.4. aplicar a multa prevista no art. 58, inciso II, da Lei nº 8.443, de 1992, em desfavor, individualmente, de Gotschalk da Silva Fraga e de Miguel José de Souza Lobato sob o valor de R$ 8.000,00 (oito mil reais) , sem o julgamento, contudo, das contas para esses responsáveis, fixando-lhes o prazo de 15 (quinze) dias, contados da notificação, para que comprovem, perante o Tribunal, nos termos do art. 214, III, "a", do RITCU, o recolhimento da referida dívida em favor do Tesouro Nacional, com a devida atualização monetária, na forma da legislação em vigor;
9.5. autorizar, caso requerido, nos termos do art. 26 da Lei n.º 8.443, de 1992, e do art. 217 do RITCU, o parcelamento das dívidas fixadas por este Acórdão em até 36 (trinta e seis) parcelas mensais e sucessivas, com a atualização monetária e os correspondentes acréscimos legais, esclarecendo aos responsáveis que a falta de pagamento de qualquer parcela importará no vencimento antecipado do saldo devedor, sem prejuízo das demais medidas legais;
9.6. autorizar, desde logo, a cobrança judicial das dívidas fixadas por este Acórdão, nos termos do art. 28, inciso II, da Lei n.º 8.443, de 1992, diante do não atendimento às notificações;
9.7. julgar regulares as contas de Andrea Luiza Paes, Francisco de Assis Chaves Bastos, Ginaldo Viana de Souza, Kathryn Grace Valdrighi, Marcos Aurélio Lacerda da Silva, Marcos Pereira de Figueiredo Souza, Marcos Teixeira Campos, Maristela Rangel Pinto, Reinaldo da Silva Verissimo, e Rosana Gonçalves Lemos, nos termos dos arts. 1º, I, 16, I, 17 e 23, I, da Lei n.º 8.443, de 1992, dando-lhes a quitação plena, diante dos elementos de convicção até aqui obtidos neste processo; 
9.8. promover o envio de ciência preventiva e corretiva para que, nos termos do art. 9º da Resolução TCU n.º 315, de 2020, a Fundação Nacional de Artes (Funarte) adote as medidas cabíveis, em consonância com a Portaria 385, de 2018, do então Ministério do Planejamento, Desenvolvimento e Gestão ou com o posterior normativo substituto, para a efetiva observância dos seguintes procedimentos: 
9.8.1. garanta a fidedignidade dos registros em meio digital sobre as movimentações do material no seu almoxarifado; 
9.8.2. crie e utilize os indicadores de desempenho para a avaliação dos seus macroprocessos a partir do plano estratégico em elaboração; 
9.8.3. defina a finalidade ou o parâmetro a medir para os indicadores de desempenho formulados com vistas à avaliação dos seus macroprocessos; e 
9.9. enviar a cópia do presente Acórdão, com o Relatório e a Proposta de Deliberação, aos responsáveis indicados nos itens 9.3, 9.4 e 9.7 deste Acórdão, para ciência.

Prestação de Contas Ordinária dos gestores da Fundação Nacional de Artes (Funarte) para o exercício de 2017.

Segunda Câmara

Fundação Nacional de Artes (Funarte).

3. Responsáveis: Andrea Luiza Paes (CPF XXX.041.867-XX); Francisco de Assis Chaves Bastos (CPF XXX.175.597-XX); Ginaldo Viana de Souza (CPF XXX.887.727-XX); Gotschalk da Silva Fraga (CPF XXX.562.461-XX); Kathryn Grace Valdrighi (CPF XXX.359.688-XX); Marcos Aurélio Lacerda da Silva (CPF XXX.500.638-XX); Marcos Pereira de Figueiredo Souza (CPF XXX.099.127-XX); Marcos Teixeira Campos (CPF XXX.998.867-XX); Maristela Rangel Pinto (CPF XXX.785.277-XX); Miguel José de Souza Lobato (CPF XXX.573.107-XX); Reinaldo da Silva Verissimo (CPF XXX.144.947-XX); Rosana Gonçalves Lemos (CPF XXX.192.827-XX); Stepan Nercessian (CPF XXX.723.837-XX).

13.1. Ministros presentes: Augusto Nardes (na Presidência) e Aroldo Cedraz.
13.2. Ministro-Substituto convocado: Marcos Bemquerer Costa.
13.3. Ministro-Substituto presente: André Luís de Carvalho (Relator).

ANDRÉ DE CARVALHO

Trata-se de prestação de contas ordinária dos gestores da Fundação Nacional de Artes (Funarte) para o exercício de 2017. 
2.	Após a análise final do feito, o Auditor Federal Jorge Tavares Buarque de Albuquerque lançou o seu parecer conclusivo à Peça 62, com a anuência dos dirigentes da SecexEducação (Peças 63 e 64) , nos seguintes termos:
" (...) HISTÓRICO
2.	Instruções anteriores às peças 12 e 40. A derradeira instrução à peça 40 concluiu da seguinte forma (pp. 10-11) :
'39. Ante todo o exposto, cumpre propor, preliminarmente:
39.1. com fundamento nos arts. 10, § 1°, 11 e 12, inciso III da Lei 8.443/1992 c/c o art. 202, inciso III do Regimento Interno/TCU, que o Sr. Gotschalk da Silva Fraga seja ouvido em audiência acerca da irregularidade apontada no item 52.1.2 da instrução anterior à peça 12, qual seja: 'falta de clareza e precisão na definição do objeto do contrato celebrado com a Serrana Center Promoções e Eventos (processo 01530.000142/2014-55) , contrariando o disposto no art. 54, § 1°, da Lei 8.666/1993 - item 16 desta instrução';
39.2. com fundamento no art. 11 da Lei 8.443/1992 c/c o art. 157 do Regimento Interno/TCU, a realização de diligência junto à Funarte, para obtenção do nome completo e endereço do Sr. Procurador Chefe da Funarte Miguel J. S. Lobato que, em 10/10/2014, chancelou a minuta do Edital Eletrônico 5/2014 e a minuta do contrato dele decorrente - item 18 desta instrução;
39.3. após atendida a medida alvitrada no item anterior, cumpre propor, com fundamento nos arts. 10, § 1°, 11 e 12, inciso III da Lei 8.443/1992 c/c o art. 202, inciso III do Regimento Interno/TCU, a audiência do Sr. Miguel J. S. Lobato, para que apresente razões de justificativa para a chancela da minuta do Edital de Pregão Eletrônico 5/2014 e da minuta do contrato dele decorrente (peça 34, p. 41) , posteriormente celebrado com a Serrana Center Promoções e Eventos Ltda. (processo 01530.000142/2014-55) , com falta de clareza e precisão na definição do seu objeto, contrariando o disposto no art. 54, § 1°, da Lei 8.666/1993 - item 18 desta instrução;
40. Cumpre propor ainda, por ocasião do julgamento de mérito das presentes contas:
40.1. Conforme resumido nos itens 6-7 da presente instrução, as razões de justificativa apresentadas em nome do Sr. Stepan Nercessian, Presidente da Fundação Nacional de Artes no período de 1/1 a 31/12/2017, em resposta ao item '2.a' do ofício de audiência 333/2019-TCU-Secex/Trabalho (peça 14) , não lograram elidir a irregularidade questionada, devendo ser rejeitadas. As informações apresentadas em resposta ao ofício de diligência à peça 32 tampouco trouxeram elemento novo que pudesse elidir a referida irregularidade. Propõe-se assim o julgamento pela irregularidade de suas contas, com aplicação da multa prevista no art. 58, inciso I, da Lei 8.443/1992.
40.2. Quanto aos demais responsáveis arrolados à peça 2, o julgamento pela regularidade de suas contas com quitação plena, nos termos do art. 16, inciso I, e 17 da Lei 8.443/1992, c/c o at. 207 do Regimento Interno/TCU.
40.3. Quanto à inspeção realizada em depósito da Funarte, em cumprimento à determinação contida na Portaria de Fiscalização Secex-Trabalho 543/2019 (peça 21) , com fundamento no art. 250, inciso III, do Regimento Interno do TCU, bem como nos arts. 1° e 6° da Resolução 265/2014, e tendo em vista as inconsistências verificadas, que seja recomendado à Funarte que avalie a conveniência e oportunidade de adotar as providências necessárias para garantir a fidedignidade dos registros em meio digital das movimentações de material de seu almoxarifado, em consonância com as disposições da Portaria 385/2018 do Ministério do Planejamento, Desenvolvimento e Gestão.
40.4. Com referência ao teor da conclusão da instrução à peça 12, cumpre propor ainda:
40.4.1. determinação à CGU que monitore, por ocasião dos próximos trabalhos de fiscalização na Funarte, a implementação das recomendações registradas nos itens 1.1.1.1, 1.2.1.1 e 3.1.1.1 do Relatório de Auditoria Anual de Contas 2018000664;
40.4.2. com fundamento no art. 4° da Portaria Segecex 13/2011, que seja dada ciência à Funarte de que o rol de responsáveis à peça 2 não traz as informações de que tratam os inciso IV, V e VI do artigo 11 da IN/TCU-63/2010;
40.4.3. com fundamento no art. 250, inciso III, do Regimento Interno do TCU, bem como nos artigos 1° e 6° da Resolução TCU 265/2014, que seja recomendado à Funarte que avalie a conveniência e oportunidade de:
40.4.3.1. criar indicadores de desempenho formulados para a avaliação de seus macroprocessos a partir do plano estratégico em elaboração;
40.4.3.2. definir a finalidade, ou o que se pretende medir, para os indicadores de desempenho formulados para avaliação de seus macroprocessos;
40.4.4. com relação à inspeção determinada pela Portaria de Fiscalização Secex/Trabalho 543/2019 (peça 21) , e com fundamento no art. 250, inciso III, do Regimento Interno do TCU, bem como nos artigos 1° e 6° da Resolução 265/2014, e tendo em vista as inconsistências verificadas, que seja recomendado à Funarte que avalie a conveniência e oportunidade de adotar as providências necessárias para garantir a fidedignidade dos registros em meio digital das movimentações de material de seu almoxarifado, em consonância com as disposições da Portaria 385/2018 do Ministério do Planejamento, Desenvolvimento e Gestão;
40.4.5. que seja dada ciência ao Ministério da Cidadania, para adoção das medidas que julgar pertinentes de acordo com os critérios de conveniência e oportunidade, da elevada antiguidade funcional do quadro de pessoal da Funarte, em geral envelhecido e próximo à aposentadoria, com possibilidade de que não ocorra reposição adequada no curto e médio prazo em função de restrições orçamentárias, trazendo riscos à continuidade administrativa na gestão da UJ e ao cumprimento de sua missão institucional.'
3.	A instrução anterior à peça 40 propôs ao final o seguinte encaminhamento, autorizado, por delegação de competência, pela Diretoria Técnica (peça 41) :
'41. Ante o exposto, submetem-se os autos à consideração superior, propondo, preliminarmente:
41.1. com fundamento nos arts. 10, § 1°, 11 e 12, inciso III da Lei 8.443/1992 c/c o art. 202, inciso III do Regimento Interno TCU, a audiência do Sr. Gotschalk da Silva Fraga, para que apresente razões de justificativa para: falta de clareza e precisão na definição do objeto do contrato celebrado com a Serrana Center Promoções e Eventos (processo 01530.000142/2014-55) , contrariando o disposto no art. 54, § 1°, da Lei 8.666/1993;
41.2. com fundamento no art. 11 da Lei 8.443/1992 c/c o art. 157 do Regimento Interno/TCU, a realização de diligência junto à Funarte, para obtenção do nome completo e endereço do Sr. Procurador Chefe da Funarte Miguel J. S. Lobato que, em 10/10/2014, chancelou a minuta do Edital Eletrônico 5/2014 e a minuta do contrato dele decorrente;
41.3. com fundamento nos arts. 10, § 1°, 11 e 12, inciso III da Lei 8.443/1992 c/c o art. 202, inciso III do Regimento Interno/TCU, a audiência do Sr. Miguel J. S. Lobato, para que apresente razões de justificativa para ter chancelado em 10/4/2014, na qualidade de Procurador-Chefe da Funarte, a minuta do Edital de Pregão Eletrônico 5/2014 e a minuta do contrato dele decorrente (peça 34, p. 41) , posteriormente celebrado com a Serrana Center Promoções e Eventos Ltda. (processo 01530.000142/2014-55) , com falta de clareza e precisão na definição do seu objeto, contrariando o disposto no art. 54, § 1°, da Lei 8.666/1993.'
EXAME TÉCNICO
4.	A audiência do Sr. Gotschalk da Silva Fraga, CPF: XXX.562.461-XX, foi promovida mediante os ofícios 1492/2019-TCU/Secex Trabalho (peça 44) , 12199/2020-TCU/Seproc (peça 48) , 39988/2020-TCU/Seproc (peça 52) e pelo Edital 1186/2020-TCU/Seproc (peças 51 e 53) , sem êxito. O Sr. Gotshalk da Silva Fraga deverá, portanto, ser considerado revel, para todos os efeitos, dando-se prosseguimento ao processo, nos termos do artigo 12, § 3°, da Lei 8.443/1992 c/c o artigo 202, § 8°, do Regimento Interno/TCU.
5.	A audiência do Sr. Miguel José de Souza Lobato, CPF: XXX.573.107-XX, foi promovida pelo ofício 1493/2019-TCU-Secex/Trabalho à peça 43. A resposta encaminhada encontra-se à peça 45, a qual se passa a analisar.
6.	Inicia o Sr. Miguel Lobato ponderando que não houve falta de clareza e precisão do objeto do edital. Ao mesmo tempo em que reconhece ter havido vários questionamentos de interessados, afirma, de forma contraditória, que ninguém colocou em dúvida em que consistia o produto a ser contratado ou a prestação a ser executada, que constitui o objeto do contrato	.
7.	Prossegue o responsável declarando que houve diversos questionamentos relativos à licitação e execução do contrato, tais como critério de julgamento, necessidade de planilha de custos, exigências quanto à capacidade técnica, questionamentos esses que, no seu entender, não dizem respeito ao objeto da contratação. Acrescenta que todos os questionamentos foram respondidos aos interessados, muito embora a equipe de auditoria da CGU não se refira a essas respostas no Relatório de Auditoria Anual de Contas 201800664 à peça 6.
8.	Acredita o Sr. Miguel Lobato que as indagações dos interessados foram satisfatoriamente esclarecidas e suas dúvidas sanadas, uma vez que foram 29 os licitantes presentes à sessão eletrônica, e que 'nem mesmo a empresa Gauche Eventos, que havia impugnado o Edital, furtou-se a participar da licitação, ainda que tenha sido refutado o seu entendimento de que havia necessidade do planilhamento de preços'. Entende o responsável que o número de participantes indica que o objeto da licitação foi perfeitamente assimilado, o que invalidaria o argumento da CGU à peça 6, de que não se pode considerar razoável a realização de pregão eletrônico com objeto praticamente indefinido.
9.	O responsável refere-se ao ofício OE/PGF/Funarte/56/2019, de 26/6/2019 (peça 16) , o qual teria esclarecido que o item 11 do Termo de Referência explicitava os serviços a serem prestados, para acrescentar que 'a realização de cada evento foi devidamente analisada, garantindo a adequação do orçamento a cada despesa, o que demonstra que a execução do contrato foi bem sucedida'. 
10. Ressalta o responsável que a CGU recomendou à p. 20 do relatório à peça 6 que 'a Funarte promovesse novo procedimento licitatório para uma futura contratação de empresa especializada na realização de eventos, de forma a substituir o contrato 1.015/2014, ao término de sua vigência', preconizando a necessidade de planejamento dos serviços pretendidos no curso do contrato, bem como estudo do tipo de licitação e detalhamento dos itens a serem contratados. Declara que a Funarte acatou essa recomendação, extinguindo o contrato 1.015/2014 antecipadamente, e passando a promover estudos balizadores de uma nova licitação, que não veio a ocorrer. Conclui concordando que o edital poderia ter sido melhor elaborado, evitando questionamentos que retardaram o andamento do processo.
11. Ao contrário, no entanto, do que declara o Sr. Miguel José de Souza Lobato, a falta de clareza e precisão do objeto do contrato celebrado com a Serrana Center Promoções e Eventos Ltda. (processo 01530.000142/2014-55) , e também do objeto do edital de licitação, restou evidenciada na instrução anterior à peça 40, conforme exposto nos itens 9-16. O objeto do edital de licitação é definido nos seguintes termos (peça 34, pp. 13-14) :
'2.1. A presente licitação tem como objeto a contratação de empresa especializada na prestação de serviços de suporte técnico-operacional para a promoção, organização, concepção, administração, supervisão, produção e coordenação de eventos institucionais e culturais, de iniciativa própria ou a título de participação, envolvendo solenidades, seminários, encontros, palestras, cursos, conferências, reuniões, premiações, treinamento, workshops, festivais, feiras e outros eventos correlatos a serem realizados mediante demanda e de acordo com as necessidades da Fundação nacional de Artes - Funarte, no país e no exterior, conforme Termo de Referência, Anexo I, deste Edital.'
12. O Termo de Referência encontra-se à peça 34, pp. 30-37. O item 3.3 do Termo de Referência dispõe que 'serão realizados, em média, 32 eventos, considerando de pequeno, médio e grande porte, tendo como referência os realizados no último ano do contrato anterior'. A imprecisão do objeto fica ainda mais evidente no item 11 do Termo de Referência (p.34) , onde são relacionados os tipos de eventos a serem prestados, sem qualquer detalhamento quanto ao quantitativo de participantes e porte dos eventos ou componentes dos custos, e também na justificativa técnica do item 16.3 (p.37) , nos seguintes termos:
'Justificativa Técnica: Os eventos a serem realizados exigem formatos que não são possíveis de identificar previamente, uma vez que decorrem de programas, projetos e políticas públicas que a CONTRATANTE venha a definir como primordial ou estratégica para o alcance de suas metas e objetivos institucionais. Os eventos podem ocorrer nos mais variados locais e recantos do país e do exterior. Assim, torna-se necessário que a CONTRATADA apresente condições e comprove possuir a estrutura necessária para realizar eventos com alto padrão de qualidade, que atendam, com excelência, à demanda da CONTRATANTE. É importante ressaltar que as exigências da CONTRATANTE são fundamentadas em eventos por ela já realizados, sendo indispensável assegurar a contratação de pessoa jurídica realmente habilitada e com experiência necessária à consecução do objeto do presente Termo de Referência, estando a CONTRATANTE exigindo requisitos de qualificação adequados e indispensáveis ao cumprimento do objeto.'
13. A imprecisão do objeto é reproduzida na cláusula primeira do contrato 1.015/2014 (peça 34, pp. 53-54) . Importa ressaltar, conforme registrado na instrução anterior à peça 40, item 14, que, em sucinto parecer (peça 34, p. 41) , o Sr. Miguel J. S. Lobato, na qualidade de Procurador Federal Chefe, chancelou o edital referente ao Pregão Eletrônico 5/2014 e a respectiva minuta de contrato, cuja descrição do objeto afronta o disposto no art. 54, § 1°, da Lei 8.666/1993. Cumpre assinalar também que o parecer da Consultoria Jurídica sobre as minutas de edital e contrato é obrigatório, nos termos do art. 38, parágrafo único, da Lei 8.666/1993.
14. Este Tribunal tem entendimento firmado quanto à responsabilização solidária do parecerista jurídico, consoante exposto no item 17 da instrução anterior à peça 40. Propõe-se assim sejam rejeitadas as razões de justificativa apresentadas pelo Sr. Miguel José de Souza Lobato, CPF: XXX.573.107-XX, e que lhe seja aplicada a multa prevista no art. 58, inciso I, da Lei .443/1992 c/c o art. 268, inciso I, do Regimento Interno/TCU.
CONCLUSÃO
15. Consoante exposto no item 4 desta instrução, o Sr. Gotschalk da Silva Fraga, CPF: XXX.562.461-XX, presidente da Funarte no exercício de 2014, não apresentou suas razões de justificativa para audiência promovida, devendo ser considerado revel para todos os efeitos, dando-se prosseguimento ao processo, nos termos do artigo 12, § 3°, da Lei 8.443/1992 c/c o artigo 202, § 8°, do Regimento Interno/TCU. Cumpre assinalar que a Funarte não apresentou prestação de contas referentes ao exercício de 2014.
16. Já as razões de justificativa apresentadas pelo Sr. Miguel José de Souza Lobato, CPF: XXX.573.107-XX, não lograram elidir a irregularidade a ele imputada, na qualidade de Procurador Federal Chefe. Por conseguinte, suas razões de justificativa deverão ser rejeitadas, com aplicação da multa prevista no art. 58, inciso I, da Lei 8.443/1992 c/c o art. 268, inciso I, do Regimento Interno/TCU.
17. Registre-se igualmente que, consoante proposta de encaminhamento à peça 12, foi promovida audiência do Sr. Stepan Nercessian, CPF: XXX.723.837-XX) , presidente da Funarte no exercício de 2017 ora em exame, para que apresentasse razões de justificativa para as seguintes irregularidades, nos termos do Ofício 0333/2019-TCU-Secex/Trabalho (peça 14) :
a) não formalização de contrato com a Academia Brasileira de Música - ABM para execução do projeto XXII Bienal de Música Brasileira Contemporânea (processo 01530.001170/2017-32) , com obrigação futura para a ABM de comprovação junto à Funarte de repasse do valor recebido aos músicos envolvidos, contrariando o disposto no art. 62, § 4°, da Lei 8.666/1993;
b) falta de clareza e precisão na definição do objeto do contrato celebrado com a Serrana Center Promoções e Eventos (processo 01530.000142/2014-55) , contrariando o disposto no art. 54, § 1°, da Lei 8.666/1993.
18. Posteriormente, a documentação carreada aos autos em resposta ao ofício à peça 32 demonstrou que o Sr. Stepan Nercessian deveria ser eximido de responsabilidade pela ocorrência apontada no item 'b' do Ofício 0333/2019-TCU-Secex/Trabalho à peça 14. Quanto ao questionamento descrito no item 'a' do mesmo ofício, concluiu-se que as razões de justificativa apresentadas não lograram elidir a irregularidade apontada, devendo ser rejeitadas, consoante exposto nos itens 4-7 e 25-31 da instrução anterior à peça 40, cabendo a respeito da não formalização de contrato com a Academia Brasileira de Música remissão aos seguintes excertos do Relatório de Auditoria Anual de Contas da CGU à peça 6, pp. 11-15:
'Apesar de se tratar de entrega imediata e integral do serviço adquirido, o caso em questão gera obrigação futura a partir do momento em que foi definido que a ABM deve realizar o pagamento aos músicos, não podendo a Funarte se eximir de acompanhar o cumprimento deste dever, sob risco de ser imputada responsabilidade no caso de má conduta da ABM. Assim, não basta que o evento seja realizado e a ABM seja paga para que o projeto possa ser considerado finalizado, sendo imprescindível evidenciar que a ABM cumpriu seu papel de representante dos músicos, repassando os pagamentos a eles devidos, de forma a garantir a adequabilidade da aplicação dos recursos públicos.
 (...) 
Não há qualquer menção no processo à dificuldade de elaboração do contrato por motivo temporal e, considerando que o parecer jurídico deve ocorrer no início do processo, não haveria motivo para que não se procedesse com elaboração de uma minuta de contrato logo após o projeto básico. Ainda, a alegação de falta de tempo suficiente para planejamento não pode ser considerada válida para firmar acordos sem termo contratual, pois cabe ao gestor planejar-se para cumprir os requisitos legais necessários a cada tipo de contratação. Tampouco a demora na liberação orçamentária constitui argumento para eximir o gestor de firmar contratos quando necessário, como é o caso.'
19. As contas do Sr. Stepan Nercessian deverão, portanto, ser julgadas irregulares, com aplicação da multa prevista no art. 58, inciso I, da Lei 8.443/1992. Quanto aos demais responsáveis relacionados à peça 2, propõe-se sejam suas contas julgadas regulares com quitação plena, nos termos do art. 16, inciso I, e 17 da Lei 8.443/1992, c/c o art. 207 do Regimento Interno/TCU.
20. Com referência à inspeção realizada em depósito da Funarte, em cumprimento à determinação contida na Portaria de Fiscalização Secex-Trabalho 543/2019 (peça 21) , cujos resultados encontram-se descritos nos itens 32-38 da instrução anterior à peça 40, propõe-se, com fulcro no art. 250, inciso III, do Regimento Interno/TCU, bem como no art. 11 da Resolução TCU 315/2020, e tendo em vista as inconsistências verificadas, que seja recomendado à Funarte que adote as providências necessárias para garantir a fidedignidade dos registros em meio digital das movimentações de material de seu almoxarifado, em consonância com as disposições da Portaria 385/2018 do Ministério do Planejamento, Desenvolvimento e Gestão.
21. Importa assinalar que, em observância ao preconizado pelo art. 14, caput e § 1°, da Resolução TCU 315/2020, foi encaminhado à Fundação Nacional de Artes - Funarte, por meio do Ofício 14819/2021-TCU/Seproc, de 30/3/2021 (peça 60) , excerto da instrução à peça 57, para que aquela Unidade Jurisdicionada se manifestasse, no prazo de 15 (quinze) dias, acerca da conveniência e da oportunidade de que lhe fossem endereçadas pelo Tribunal de Contas da União - TCU, as recomendações ali propostas, bem como se pronunciasse acerca das consequências práticas da implementação das medidas alvitradas e eventuais alternativas. 	O termo de ciência da comunicação é datado de 5/4/2021, conforme documento à peça 61e, expirado o prazo assinalado sem que houvesse qualquer manifestação da Funarte, submetem-se os autos à consideração superior, mantendo-se em seu inteiro teor a proposta de encaminhamento à peça 57, pp. 6-7, aqui reproduzida, com os devidos ajustes de forma e conteúdo para adequá-la aos dispositivos da Resolução TCU 315/2020.
22. Cumpre propor ainda a adoção das medidas alvitradas na conclusão da instrução à peça 12, ajustadas aos termos da Resolução TCU 315/2020, quais sejam:
22.1. com fundamento no art. 250, inciso III, do Regimento Interno/TCU, bem como nos art. 11 da Resolução TCU 315/2020, que seja recomendado à Funarte que:
22.1.1. crie indicadores de desempenho formulados para a avaliação de seus macroprocessos a partir do plano estratégico em elaboração;
22.1.2. defina a finalidade, ou o que se pretende medir, para os indicadores de desempenho formulados para avaliação de seus macroprocessos.
23. Por fim, cabe registrar que as medidas alvitradas na conclusão da instrução anterior à peça 40, itens 40.4.1, 40.4.2 e 40.4.5, transcritas no item 2 da presente instrução, não constarão da proposta de encaminhamento a seguir especificada, em virtude das disposições trazidas pela Resolução TCU 315/2020, notadamente em seus arts. 7°, inciso IV, e 9°.
PROPOSTA DE ENCAMINHAMENTO
24. Ante o exposto, submetem-se os autos à consideração superior, propondo:
24.1. sejam rejeitadas as razões de justificativa apresentadas pelo Sr. Stepan Nercessian, CPF: XXX.723.837-XX, presidente da Fundação Nacional de Artes no período de 1/1 a 31/12/2017, uma vez que não foram suficientes para elidir a seguinte irregularidade a ele atribuída:
24.1.1. não formalização de contrato com a Academia Brasileira de Música - ABM, para execução do projeto XXII Bienal de Música Brasileira Contemporânea (processo Funarte 01530.001170/2017-32) , com obrigação futura para a ABM de comprovação junto à Funarte de repasse do valor recebido aos músicos envolvidos, contrariando o disposto no art. 62, § 4°, da Lei 8.666/1993;
24.2. sejam julgadas irregulares as contas do Sr. Stepan Nercessian, CPF: XXX.723.837-XX, e, em observância ao disposto no art. 19, parágrafo único, da Lei 8.443/1992, seja aplicada a multa prevista no art. 58, inciso I, da mesma Lei, c/c o art. 268, inciso I, do Regimento Interno/TCU;
24.3. nos termos do artigo 12, § 3°, da Lei 8.443/1992 c/c o artigo 202, § 8°, do Regimento Interno/TCU, seja considerado revel para todos os efeitos, o Sr. Gotschalk da Silva Fraga, CPF: XXX.562.461-XX, presidente da Funarte no exercício de 2014;
24.4. sejam julgadas irregulares as contas do Sr. Gotschalk da Silva Fraga, CPF: XXX.562.461-XX, e, em observância ao disposto no art. 19, parágrafo único, da Lei 8.443/1992, lhe seja aplicada a multa prevista no art. 58, inciso I, da mesma Lei, c/c o art. 268, inciso I, do Regimento Interno/TCU;
24.5. sejam rejeitadas as razões de justificativa apresentadas pelo Sr. Miguel José de Souza Lobato, CPF: XXX.573.107-XX, na qualidade de Procurador Federal Chefe, aplicando-lhe a multa prevista no art. 58, inciso I, da Lei .443/1992 c/c o art. 268, inciso I, do Regimento Interno/TCU
24.6. sejam julgadas regulares as contas dos demais responsáveis arrolados à peça 2, dando-lhes quitação plena, nos termos do art. 16, inciso I, e 17 da Lei 8.443/1992, c/c o art. 207 do Regimento Interno/TCU;
24.7. com fulcro no art. 250, inciso III, do Regimento Interno/TCU, bem como no art. 11 da Resolução TCU 315/2020, recomendar à Funarte que:
24.7.1. adote as providências necessárias para garantir a fidedignidade dos registros em meio digital das movimentações de material de seu almoxarifado, em consonância com as disposições da Portaria 385/2018 do Ministério do Planejamento, Desenvolvimento e Gestão;
24.7.2. crie indicadores de desempenho formulados para a avaliação de seus macroprocessos a partir do plano estratégico em elaboração;
24.7.3. defina a finalidade, ou o que se pretende medir, para os indicadores de desempenho formulados para avaliação de seus macroprocessos;".
3.	Enfim, por intermédio do Exmo. Sr. Subprocurador-Geral Lucas Rocha Furtado, o MPTCU anuiu parcialmente à aludida proposta da unidade técnica, tendo lançado, para tanto, o seu parecer à Peça 65 nos seguintes termos:
	" (...) Manifesto-me de acordo com a proposição da unidade técnica, à exceção da proposta de julgamento pela irregularidade das contas do Sr. Gotschalk da Silva Fraga, inserta no subitem 24.4 da proposta de encaminhamento. Isto porque o Sr. Gotschalk não figura no rol de responsáveis do exercício de 2017, cuja gestão está sendo apreciada nestes autos, tendo exercido o cargo de Presidente da Funarte no exercício de 2014. 
	Nada obsta, contudo, a imputação da multa sugerida no subitem 24.4, à semelhança do proposto em relação ao Sr. Miguel José de Souza Lobato no subitem 24.5, com fundamento, no entanto, no art. 58, inciso II, da Lei 8.443/1992, c/c o art. 268, inciso II, do RI/TCU."
É o Relatório.

não há.

Subprocurador-Geral Lucas Rocha Furtado.

PRESTAÇÃO DE CONTAS ORDINÁRIA. FUNARTE. EXERCÍCIO DE 2017. INDÍCIOS DE IRREGULARIDADE. AUDIÊNCIA DOS RESPONSÁVEIS. DILIGÊNCIA. INSPEÇÃO. REJEIÇÃO DAS RAZÕES DE JUSTIFICATIVA. CONTAS IRREGULARES DE UM RESPONSÁVEL. MULTA. CONTAS REGULARES DOS DEMAIS RESPONSÁVEIS. RECOMENDAÇÃO. COMUNICAÇÃO.

PRESTAÇÃO DE CONTAS (PC)

Secretaria de Controle Externo da Educação, da Cultura e do Desporto (SecexEducação).

Trata-se de prestação de contas ordinária dos gestores da Fundação Nacional de Artes (Funarte) para o exercício de 2017.
2.	A partir das informações obtidas neste processo e nos processos conexos, além do Relatório de Auditoria Anual de Contas da Controladoria-Geral da União (CGU) sobre os processos licitatórios e contratações da Funarte, a SecexEducação apontou a ocorrência das seguintes falhas: (i) inexigibilidade de licitação sem a formalização de contrato com a Academia Brasileira de Música (ABM) para a execução do projeto intitulado como XXII Bienal de Música Brasileira Contemporânea, e (ii) falta de clara definição do objeto pactuado na contratação da Serrana Center Promoções e Eventos Ltda. para a realização dos eventos da Funarte em geral; tendo sido identificadas, ainda, as deficiências na gestão dos riscos e, especialmente, na gestão do risco de perda de bens culturais por roubo, furto, extravio ou sinistro.
3.	Por esse ângulo, a unidade técnica realizou a audiência de Stepan Nercessian, como então presidente da Funarte (Gestão: 1º/1 a 31/12/2017) , e promoveu a inspeção no almoxarifado da Funarte junto à Avenida Brasil no Rio de Janeiro - RJ, com o seu armazenamento dos bens culturais, a fim de avaliar as condições de segurança do referido local (Peças 12-13) , além da subsequente diligência junto à Funarte como proposto à Peça 31. 
4. 	De todo modo, às Peças 40 e 41, a unidade técnica pugnou pela rejeição das razões de justificativa apresentadas por Stepan Nercessian, ante a ausência de formalização do contrato entre a Funarte e a Academia Brasileira de Música (ABM) , com a irregularidade das respectivas contas para a aplicação da subjacente multa legal, tendo proposto, ainda, as adicionais audiências de Gotschalk da Silva Fraga, como então presidente da Funarte e signatário do aludido contrato celebrado com a Serrana Center Promoções e Eventos Ltda. em 24/7/2014, além de Miguel José de Souza Lobato, como então procurador-chefe da Funarte, já que aprovou e chancelou as minutas do edital e do correspondente contrato celebrado, em 10/4/2014, com a Serrana Center Promoções e Eventos Ltda.
5.	A despeito, contudo, da regular audiência, Gotschalk da Silva Fraga não apresentou as suas razões de justificativa, passando à condição de revel perante o TCU, nos termos do art. 12, § 3º, da Lei n.º 8.443, de 1992, ao passo que, à Peça 45, Miguel José de Souza Lobato apresentou a sua defesa.
6.	De toda sorte, após a análise final do feito às Peças 62 a 64, a SecexEducação pugnou pela adoção das seguintes medidas: (a) rejeitar as razões de justificativa para julgar irregulares as contas de Stepan Nercessian, com a aplicação da multa legal em face da ausência de formalização de contrato com a Academia Brasileira de Música (ABM) para a execução da XXII Bienal de Música Brasileira Contemporânea (Processo 01530.001170/2017-32) , com a obrigação futura de a ABM promover a comprovação junto à Funarte sobre o repasse em prol dos músicos envolvidos, contrariando o disposto no art. 62, § 4°, da Lei n.º 8.666, de 1993; (b) anotar a revelia de Gotschalk da Silva Fraga para julgar irregulares as suas contas, aplicando-lhe a multa legal, diante da falta de clareza e precisão na definição do objeto pactuado pel contrato celebrado com a Serrana Center Promoções e Eventos Ltda. (Processo 01530.000142/2014-55) , contrariando o disposto no art. 54, § 1°, da Lei n.º 8.666, de 1993; (c) rejeitar as razões de justificativa apresentadas por Miguel José de Souza Lobato, aplicando-lhe a multa prevista no art. 58, I, da Lei Orgânica do TCU, diante da falta de clareza e precisão na definição do objeto pactuado pelo contrato celebrado com a Serrana Center Promoções e Eventos Ltda. (Processo 01530.000142/2014-55) , contrariando o disposto no art. 54, § 1°, da Lei n.º 8.666, de 1993; (d) julgar regulares as contas dos demais responsáveis arrolados à Peça 2, dando-lhes a quitação plena; e (e) promover o envio de recomendação para que a Funarte adote as seguinte providências: (i) garanta a fidedignidade dos registros em meio digital sobre as movimentações de material mp seu almoxarifado, em consonância com a Portaria 385, de 2018, do então Ministério do Planejamento, Desenvolvimento e Gestão; (ii) crie os indicadores de desempenho formulados para a avaliação dos seus macroprocessos a partir do plano estratégico em elaboração; e (iii) defina a finalidade ou o parâmetro a medir para os indicadores de desempenho formulados com vistas à avaliação dos seus macroprocessos.
7.	Por seu turno, à Peça 65, o Parquet especial emitiu o seu parecer favorável à proposta da unidade técnica, com a exceção para a proposta de irregularidade das contas de Gotschalk da Silva Fraga, já que o aludido gestor não figuraria no rol de responsáveis durante o exercício de 2017, tendo exercido o cargo de presidente da Funarte durante o exercício de 2014, sem prejuízo, contudo, de pugnar pela aplicação da multa semelhante à proposta para Miguel José de Souza Lobato pelo fundamento fixado no art. 58, II, da Lei Orgânica do TCU.
8.	O TCU pode incorporar o parecer da unidade técnica, com os ajustes sugeridos pelo MPTCU, a estas razões de decidir.
9.	Ocorre que não teriam restado afastadas as irregularidades no aludido processo de contratação da Academia Brasileira de Música (ABM) , por inexigibilidade de licitação, sob o valor de R$ 369.235,51 em face, especialmente, da ausência do necessário termo contratual entre a Funarte e a ABM para a efetiva fixação dos encargos e das responsabilidades de cada parte na realização da produção artística, além da curadoria dos músicos e da intermediação para o recebimento dos cachês, na XXII Bienal da Música Brasileira Contemporânea realizada no Rio de Janeiro - RJ durante o período de 23 a 29/10/2017, tendo o pagamento de R$ 369.235,51 sido feito diretamente à ABM, em 13/12/2017, como suposta representante autorizada pelos músicos participantes a receber os cachês junto à Funarte, e, assim, o TCU deve julgar irregulares as contas de Stepan Nercessian para lhe aplicar a multa prevista no art. 58, I e II, da Lei Orgânica do TCU, ante a grave infração à norma legal orçamentário-financeira.
10.	Por outro ângulo, como as justificativas apresentadas não teriam afastado a irregularidade na contratação da Serrana Center Promoções e Eventos Ltda. para a realização de eventos sob o valor inicial estimado de R$ 4.500.000,00, tendo sido empenhado, em 2017, o valor de R$ 10.845,82, o TCU pode aplicar a multa fundada no art. 58, II, da LOTCU em desfavor de Miguel José de Souza Lobato e de Gotschalk da Silva Fraga, como então presidente e procurador-chefe da Funarte, mas sem o julgamento das suas contas, pois não integrariam o presente rol de responsáveis em 2017.
11.	Importante anotar, enfim, que, após a inspeção no imóvel utilizado como almoxarifado pela Funarte junto à Avenida Brasil no Rio de Janeiro - RJ, a SecexEducação destacou as falhas encontradas nos registros de estoque junto ao sistema informatizado para o controle de entrada e saída do material, tendo sido informada pela Funarte a intenção de substituir o atual sistema pelo Sistema Integrado de Gestão Patrimonial (SIADS) , em conformidade com a Portaria n.º 385 do então Ministério do Planejamento, Desenvolvimento e Gestão, de 28/11/2018, a despeito de essa implantação do SIADS não ter ocorrido no prazo máximo fixado de dois anos a partir da publicação da aludida portaria, e, desse modo, é necessário o suscitado envio da aludida ciência preventiva e corretivas com vistas à adoção das providências cabíveis para garantir a fidedignidade dos registros em meio digital sobre as movimentações do material no seu almoxarifado, além das anunciadas medidas sobre os indicadores de desempenho formulados para a avaliação dos seus macroprocessos.
12. 	O TCU deve julgar irregulares, portanto, as contas de Stepan Nercessian para lhe aplicar a suscitada multa legal, sem prejuízo de aplicar a multa legal em desfavor de Gotschalk da Silva Fraga e Miguel José de Souza Lobato, sem o julgamento, contudo, das contas, promovendo o julgamento das contas dos demais responsáveis pela regularidade com a quitação plena.
Ante o exposto, pugno pela prolação do Acórdão ora submetido a este Colegiado.
TCU, Sala das Sessões, em 19 de abril de 2022.
Ministro-Substituto ANDRÉ LUÍS DE CARVALHO 
Relator